【裁判字號】    94,重家上,27
【裁判日期】    950530
【裁判案由】    確認繼承權存在
【裁判全文】
臺灣高等法院民事判決                94年度重家上字第27號
上  訴  人  丙○○（王楊河妹之承受訴訟人）
            甲○○（王楊河妹之承受訴訟人）
            乙○○（王楊河妹之承受訴訟人）
共      同
訴訟代理人  游孟輝律師
複代理人    己○○
被上訴人    丁○○
            戊○○
共      同
訴訟代理人  邱秀珠律師
上列當事人間請求確認繼承權存在等事件，上訴人對於中華民國
94 年10月4日臺灣桃園地方法院90年度家訴字第52號第一審判決
提起上訴，經本院於95年5月16日言詞辯論終結，判決如下：
    主  文
上訴駁回。
第二審訴訟費用由上訴人連帶負擔。
    事實及理由
一、本件上訴人聲明求為判決：(一)原判決廢棄。(二)確認王楊河妹
    對訴外人楊阿兔之繼承權存在。(三)被上訴人丁○○應將如附
    表所示土地以訴外人楊阿兔為被繼承人所為之繼承登記予以
    塗銷。(四)被上訴人丁○○與被上訴人戊○○間，於民國（下
    同）83年12月2日就坐落桃園縣楊梅鎮○○段9-64地號、面
    積46平方公尺（即如附表編號15號所示）土地所有權全部所
    為之贈與行為應予撤銷。(五)被上訴人戊○○應將第(四)項所示
    土地以楊梅地政事務所於83年12月2日、收件字號237 47 號
    、登記原因為贈與所為之所有權移轉登記予以塗銷。
    被上訴人聲明求為判決：上訴駁回。
二、上訴人主張：訴外人楊阿兔於82年3月18日死亡，遺有如附
    表所示土地，應由其子女即被上訴人丁○○、伊等之被繼承
    人王楊河妹、及訴外人湯楊秋妹共同繼承。詎被上訴人丁○
    ○為圖謀單獨繼承上開遺產，竟盜用王楊河妹及訴外人湯楊
    秋妹之印章，假冒彼等二人名義，於82年5月18日具狀向原
    審聲明拋棄繼承，惟王楊河妹並無拋棄繼承之意思，自不發
    生拋棄繼承之效力。嗣被上訴人丁○○雖於82年11月17日與
    王楊河妹、及訴外人湯楊秋妹訂立和解契約書（下稱系爭和
    解契約書），約定由被上訴人丁○○給付新台幣（下同）
    100萬元予王楊河妹後，王楊河妹即拋棄對楊阿兔遺產之繼
    承權，然拋棄繼承應自知悉得繼承之時起2個月內為之，是
    上開拋棄繼承之約定已違反民法第1174條第2項規定而無效
    ，故王楊河妹之繼承權尚不因系爭和解契約書之訂立而喪失
    ，王楊河妹應仍為訴外人楊阿兔之繼承人。又被上訴人丁○
    ○已就如附表所示土地單獨辦理繼承登記，已侵害王楊河妹
    之繼承權，且其又已於83年12月2日將如附表編號15所示土
    地贈與被上訴人戊○○，並已於84年1月4日以贈與為原因辦
    畢所有權移轉登記，顯係侵害王楊河妹債權之無償行為，王
    楊河妹自得依民法第244條第1項規定，撤銷被上訴人間所為
    上開贈與行為，並請求塗銷該所有權移轉登記等情，爰依民
    法第1146條、第767條、第244條第1項及第184條第1項前段
    之規定，求為確認王楊河妹對訴外人楊阿兔之繼承權存在；
    及被上訴人間就如附表編號15號所示土地所為贈與行為應予
    撤銷；暨被上訴人丁○○應就如附表所示土地所為之繼承登
    記予以塗銷；及被上訴人戊○○就如附表編號15號所示土地
    所為以贈與為原因之所有權移轉登記應予塗銷之判決。被上
    訴人則以：王楊河妹確有拋棄繼承之意思，並已於82年5 月
    18日具狀向原審聲明拋棄繼承，已生拋棄繼承之效力。又縱
    認被上訴人丁○○於82年5月18日以王楊河妹及訴外人湯楊
    秋妹之名義所為之上開聲明拋棄繼承之行為，確犯有行使偽
    造私文書罪，亦屬無權代理行為，而被上訴人丁○○嗣已於
    82 年11月17日與王楊河妹及訴外人湯楊秋妹訂立系爭和解
    契約書，王楊河妹亦已於同年12月6日收受被上訴人丁○○
    依系爭和解契約書之約定所交付之100萬元後，具狀向原審
    陳報同意拋棄繼承之意思，並經原審於82年12月9日以82年
    度家繼字第300號核發准予備查之通知，該無權行為亦已因
    王楊河妹之追認，而溯及發生拋棄繼承效力。退步言之，若
    認王楊河妹之拋棄繼承不生效力，惟依系爭和解契約書之約
    定，亦應認王楊河妹同意由被上訴人丁○○交付100萬元後
    ，將其依應繼分所取得之訴外人楊阿兔遺產部分均歸被上訴
    人丁○○所有，具有類似遺產分割協議書之性質，而被上訴
    人丁○○已依約給付100萬元予王楊河妹，是上訴人之被繼
    承人王楊河妹自不得再為本件請求等語，資為抗辯。
三、經查被上訴人丁○○之父楊阿兔於82年3月18日死亡，其法
    定繼承人為王楊河妹、被上訴人丁○○及訴外人湯楊秋妹。
    又如附表所示土地為訴外人楊阿兔之遺產，業經被上訴人丁
    ○○單獨辦理繼承登記，且其中如附表編號15號所示土地，
    復經被上訴人丁○○於83年12月2日贈與被上訴人戊○○，
    並已於84年1月4日以贈與為原因辦畢所有權移轉登記。又王
    楊河妹於原審訴訟程序進行中之94年2月27日死亡，由上訴
    人等共同繼承等情，有戶籍謄本、繼承系統表、遺產稅逾核
    課期間案件同意移轉證明書、土地登記謄本及遺產清冊為證
    （見原審卷(一)第11至16、31、33至72、148至179頁，卷(三)第
    28至32、42頁），且為兩造所不爭執（見本院卷第37頁），
    均堪信為真實。
四、按繼承人得拋棄其繼承權；前項拋棄，應於知悉其得繼承之
    時起2個月內以書面向法院為之，並以書面通知因其拋棄而
    應為繼承之人，但不能通知者，不在此限，民法第1174條定
    有明文。是以繼承權之拋棄，係指繼承開始後，繼承人依法
    定方式於法定期間內否認自己開始繼承效力之意思表示。從
    而法定期間過後所為繼承權之拋棄，不能認為有效（最高法
    院79年度台上字第2753 號、89年度台上字第881號判決參照
    ）。經查：
  (一)被上訴人丁○○於82年5月18日，以王楊河妹及訴外人湯楊
    秋妹之名義，向原審聲明拋棄繼承訴外人楊阿兔之遺產，經
    原審以82年度家繼字第300號受理在案，嗣因原審通知王楊
    河妹及訴外人湯楊秋妹補正相關資料，王楊河妹及訴外人湯
    楊秋妹於收受通知後，隨即於82年6月17日具狀向原審陳報
    上開拋棄繼承之聲明實係被上訴人丁○○未經彼等同意，擅
    自蓋用彼等印章所為，彼等並無拋棄繼承之意思；另於同年
    8 月27日委任律師為代理人於該事件調查程序中到場陳明：
    彼等係為辦理遺產稅繳納事宜，而將印章交予被上訴人丁○
    ○，致遭被上訴人丁○○盜用，彼等並無拋棄繼承之意思，
    亦未向法院為拋棄繼承之聲明等語。又被上訴人丁○○亦於
    82 年9月3日在該事件調查程序中到場供稱上開聲請狀上王
    楊河妹及訴外人湯楊秋妹之印文，係伊女兒楊令儀所蓋用等
    語。嗣王楊河妹及訴外人湯楊秋妹於82年12月6日始具狀檢
    附相關證明文件，向原審陳報同意拋棄繼承，並經原審於82
    年12月9日通知准予備查等情，有陳報狀、繼承權拋棄證書
    及拋棄繼承准予備查通知可稽（見原審卷(二)第98至105頁）
    ，並經本院調取原審82年度家繼字第300號卷宗查明屬實。
  (二)被上訴人丁○○與王楊河妹、訴外人湯楊秋妹先於82年9 月
    2日訂立和解書，約定就彼等父母之遺產由被上訴人丁○○
    繼承1/2，由王楊河妹及訴外人湯楊秋妹各繼承1/4；嗣彼等
    三人又再於同年11月17日訂立系爭和解契約書，約定：「立
    和解書人丁○○、王楊河妹、湯楊秋妹三人，因繼承父親楊
    阿兔遺產事，協議繼承遺產條件如下：一王楊河妹、湯楊秋
    妹於丁○○支付下述第2、3項之金額同時，應即向法院表示
    拋棄對楊阿兔遺產之繼承權。二丁○○給付王楊河妹新台幣
    壹佰萬元後，王楊河妹即拋棄對楊阿兔遺產之繼承權。三丁
    ○○於取得楊阿兔全部之繼承權後，應速將湯楊秋妹之應繼
    分，即楊阿兔遺產肆分之壹登記在湯楊秋妹名義，並於立本
    約後先交付新台幣貳佰萬元作為履約保證金，且丁○○於辦
    理繼承登記後，應通知湯楊秋妹辦理過戶手續，並於三個月
    內辦理清楚並退還該貳佰萬元履約保證金，如三個月期間內
    湯楊秋妹未辦理上述登記手續，但湯楊秋妹不必退還該貳佰
    萬元之履約保證金…五丁○○若要辦理繼承手續，王楊河妹
    、湯楊秋妹等應即提供印章、印鑑、印鑑證明、戶籍謄本等
    相關資料給丁○○辦理繼承手續，反之亦同」，有上開和解
    書及系爭和解契約書可證（見原審卷(一)第99、120、121頁）
    ，且為兩造所不爭執（見本院卷第37、48頁）。又證人即系
    爭和解契約書之見證人何威儀亦在訴外人湯楊秋妹另案請求
    被上訴人丁○○塗銷繼承登記事件（本院85年家上字第221
    號）審理中到場證稱：「（上開和解書及系爭和解契約書）
    這二份和解書都是我草擬的」，「（82年）9月2日簽了和解
    書後，有說要趕快繳遺產稅，以便辦理登記，因為遺產稅數
    目很大，因而耽擱下來，湯楊秋妹一直催辦，所以才又在（
    82 年)11 月17日另成立和解」，「為了配合桃園地方法院
    拋棄繼承的聲請，而避免偽造文書刑責，（系爭和解契約書
    ）因而有第1項的約定」等語（見本院85年家上字第221號卷
    第83 頁，原審卷(一)第117、118頁）；復經參諸被上訴人丁
    ○○因上開冒用王楊河妹、訴外人湯楊秋妹之名義，向法院
    聲明拋棄繼承所涉及刑責部分，亦經本院刑事庭認定犯有行
    使偽造私文書罪，判處有期徒刑6月（現尚在最高法院審理
    中），亦有本院92年度上訴字第3372號刑事判決可稽（見原
    審卷(二)第58至69頁），顯見王楊河妹迄至82年11月17日簽訂
    系爭和解契約書之前，並無拋棄繼承楊阿兔遺產之意思。
  (三)證人何威儀雖又證稱：「（王）楊河妹有拋棄的意思，湯楊
    秋妹說她意不在二百萬元，二百萬元只是辦理繼承登記的履
    約保證金」等語（見本院85年家上字第221號卷第83頁，原
    審卷(一)第118頁），然依其證述內容，對照系爭和解契約書
    所載上開約定，應係指王楊河妹於簽訂系爭和解契約書時始
    有拋棄繼承之意思，是被上訴人據以抗辯王楊河妹自始即有
    拋棄繼承之意思云云，固不足取。
  (四)查訴外人楊阿兔係於82年3月18日死亡，已如前述，依上開
    民法第1174條規定，其繼承人至遲須於82年5月18日以書面
    向法院為拋棄繼承之聲明，始發生拋棄繼承之效力。又被上
    訴人丁○○雖於82年5月18日以王楊河妹之名義具狀向法院
    聲明拋棄繼承訴外人楊阿兔之遺產，惟該項聲明既非王楊河
    妹所為，且王楊河妹於當時亦無拋棄繼承之意思，是尚不因
    此而發生王楊河妹拋棄繼承之效力。至王楊河妹雖嗣於82年
    12月6日具狀檢附相關證明文件向原審陳報同意拋棄繼承，
    並經原審准予備查，惟其顯已逾2個月之法定期間，依前揭
    說明，仍不能發生拋棄繼承之效力。是被上訴人據以抗辯王
    楊河妹已合法拋棄繼承訴外人楊阿兔之遺產云云，亦不足取
    。
五、惟按解釋意思表示，應探求當事人之真意，不得拘泥於所用
    之辭句，民法第98條定有明文，是解釋當事人之契約，應以
    當事人立約當時之真意為準，而真意何在，又應以過去事實
    及其他一切證據資料為斷定之標準，不能拘泥文字致失真意
    （最高法院19年台上字第453號、39年台上字第1053號判例
    參照）。經查：
  (一)被上訴人丁○○與王楊河妹、訴外人湯楊秋妹就共同繼承訴
    外人楊阿兔之遺產，曾先後於82年9月2日及同年11月17日成
    立和解，已如前述，惟上訴人已自認依彼等之真意，上開82
    年9月2日所訂立之和解書，已因彼等嗣後又於同年11月17日
    訂立系爭和解契約書而合意作廢（見原審卷(三)第50、67、68
    頁，本院卷第35頁），是關於彼等共同繼承訴外人楊阿兔之
    遺產事項，自應以系爭和解契約書所定內容為準。
  (二)依系爭和解契約書第2條約定：「丁○○給付王楊河妹新台
    幣壹佰萬元後，王楊河妹即拋棄對楊阿兔遺產之繼承權」（
    見原審卷(一)第120頁），核其真意，應認被上訴人丁○○與
    王楊河妹係約定由其給付100萬元予王楊河妹後，王楊河妹
    即同意就其所得繼承訴外人楊阿兔之遺產部分不再對於被上
    訴人丁○○主張權利。又查被上訴人丁○○已於82年12月6
    日交付以新竹區中小企業銀行楊梅分行為發票人及付款人、
    以王楊河妹為受款人、發票日為82年12月6日、票載金額為
    100萬元之支票1紙予王楊河妹，並經王楊河妹兌領之事，亦
    有收據及上開支票可證（見原審卷(一)第122頁），且為上訴
    人所不爭執（見原審卷(一)第141頁，卷(三)第45頁，本院卷第
    76頁），是被上訴人丁○○抗辯伊已依上開約定履行完畢，
    王楊河妹不得再就訴外人楊阿兔之遺產對伊主張權利，應屬
    可取。
  (三)系爭和解契約書第1條雖約定：「王楊河妹、湯楊秋妹於丁
    ○○支付下述第2、3項之金額同時，應即向法院表示拋棄對
    楊阿兔遺產之繼承權」（見原審卷(一)第120頁），惟經參酌
    上開系爭和解契約書第2條之約定及證人何威儀所為之上開
    證詞，顯見系爭和解契約書第1條之約定，主要目的係在減
    免被上訴人丁○○所涉及上開偽造私文書之刑責。至王楊河
    妹於逾二個月法定期限之82年12月6日始向原審為拋棄繼承
    之聲明，雖不發生拋棄繼承之效力，惟王楊河妹既已於系爭
    和解契約書同意於收受被上訴人丁○○所給付100萬元後，
    對於訴外人楊阿兔之遺產即不再對於被上訴人丁○○主張權
    利，已如前述，且經核此項約定，並無違反強制或禁止規定
    ，依契約自由原則，應無不許之理，是尚難據此即認系爭和
    解契約已因其第1條之約定，違反民法第1174條規定而屬無
    效。
  (四)雖上訴人云如附表編號1、4、7、8、9、11、13號所示土地
    ，其使用分區均屬農業區，而訴外人湯楊秋妹並無自耕能力
    ，故系爭和解契約書有關被上訴人丁○○應依訴外人湯楊秋
    妹之應繼分，將上開土地所有權應有部分移轉登記予訴外人
    湯楊秋妹之約定部分，應屬無效，故系爭和解契約書亦因而
    全部歸於無效。惟查系爭和解契約書其中關於被上訴人丁○
    ○應如何將訴外人湯楊秋妹所繼承訴外人楊阿兔之遺產部分
    ，移轉登記予訴外人湯楊秋妹所有之約定部分，核與被上訴
    人丁○○與王楊河妹間所為之上開約定部分，二者並無必然
    關係，是被上訴人丁○○與訴外人湯楊秋妹間所為之上開約
    定縱有無效原因，被上訴人丁○○與王楊河妹間所為之上開
    約定並不因此而當然無效，是上訴人所為此部分之主張，殊
    不足取。
  (五)綜上所述，系爭和解契約書就被上訴人丁○○與王楊河妹間
    所為上開約定既屬有效，且被上訴人丁○○亦已依約對於王
    楊河妹履行完畢，則王楊河妹就訴外人楊阿兔之遺產即如附
    表所示土地，即不得再對被上訴人丁○○主張權利，是被上
    訴人丁○○嗣後就上開土地辦理單獨繼承登記，顯難謂係侵
    害王楊河妹之繼承權。從而，上訴人之被繼承人王楊河妹依
    據民法第1146條及第767條之規定，請求被上訴人丁○○塗
    銷其就上開土地所為之繼承登記，自屬無據；又被上訴人丁
    ○○嗣已於83年12月2日將其中如附表編號15號土地贈與被
    上訴人戊○○，並於84年1月4日以贈與為原因辦畢所有權移
    轉登記，亦難認有何害及王楊河妹之債權之情形，故上訴人
    之被繼承人王楊河妹依據民法第244條第1項及第184條第1項
    前段之規定，請求撤銷被上訴人間就如附表編號15號所示土
    地所為之贈與行為，並請求被訴人戊○○塗銷以該贈與為原
    因所為之所有權移轉登記，亦屬無據。
六、末按確認法律關係之訴，非原告有即受確認判決之法律上利
    益者，不得提起之，民事訴訟法第247條第1項前段定有明文
    。又所謂即受確認判決之法律上利益，係指法律關係之存否
    不明確，原告主觀上認其在法律上之地位有不安之狀態存在
    ，且此種不安之狀態，能以確認判決將之除去者而言（最高
    法院52年台上字第1240號判例參照）。經查王楊河妹就訴外
    人楊阿兔之遺產雖不發生拋棄繼承之效力，惟其既已於82
    年11月17日簽訂系爭和解契約書同意於收受被上訴人丁○○
    所給付100萬元後，對於訴外人楊阿兔之遺產即不再對於被
    上訴人丁○○主張權利，而被上訴人丁○○亦已依約對於王
    楊河妹履行完畢，則王楊河妹就訴外人楊阿兔之遺產自已不
    得再向被上訴人丁○○主張任何權利，是上訴人之被繼承人
    王楊河妹對訴外人楊阿兔之繼承權是否仍屬存在之此項法律
    上地位之不安狀態，並無以確認判決將之除去之實益，是上
    訴人之被繼承人王楊河妹請求確認王楊河妹對楊阿兔之繼承
    權存在，自已屬無即受確認判決之法律上利益，依前揭說明
    ，亦屬無據。
七、從而，上訴人之被繼承人王楊河妹請求確認王楊河妹對訴外
    人楊阿兔之繼承權存在，及撤銷被上訴人間就如附表編號15
    號所示土地所為之贈與行為，並請求被上訴人丁○○塗銷就
    如附表所示土地所為之繼承登記，暨請求被上訴人戊○○塗
    銷就如附表編號15號所示土地以贈與為原因所為之所有權移
    轉登記，均屬無理由，不應准許。原審所為上訴人敗訴之判
    決，所持理由雖與本院不盡相同，但其結果並無二致，仍應
    維持。上訴論旨仍執前詞指摘原判決不當，求予廢棄改判，
    應認為無理由，應予駁回。
八、至兩造其餘之攻擊或防禦方法及未經援用之證據，經本院斟
    酌後，認為均不足以影響本判決之結果，自無逐一詳予論駁
    之必要，併此敘明。
九、據上論結，本件上訴應認為無理由，依民事訴訟法第449條
    第2項、第85條第2項，判決如主文。
中    華    民    國    95    年    5    月    30     日
                        民事第六庭
                            審判長法  官  林鄉誠
                                  法  官  楊豐卿
                                  法  官  彭昭芬
正本係照原本作成。
如不服本判決，應於收受送達後20日內向本院提出上訴書狀，其
未表明上訴理由者，應於提出上訴後20日內向本院補提理由書狀
（均須按他造當事人之人數附繕本）上訴時應提出委任律師或具
有律師資格之人之委任狀；委任有律師資格者，另應附具律師資
格證書及釋明委任人與受任人有民事訴訟法第466條之一第一項
但書或第二項（詳附註）所定關係之釋明文書影本。
中    華    民    國    95    年    6     月    2     日
                                  書記官  丁華平
附註：
民事訴訟法第四百六十六條之一（第一項、第二項）：
對於第二審判決上訴，上訴人應委任律師為訴訟代理人。但上訴
人或其他法定代理人具有律師資格者，不在此限。
上訴人之配偶、三親等內之血親、二親等內之姻親，或上訴人為
法人、中央或地方機關時，其所屬專任人員具有律師資格並經法
院認為適當者，亦得為第三審訴訟代理人。
得上訴


司法院資訊處製作；財團法人民間司法改革基金會備份。
